【裁判字號】    94,訴,2176
【裁判日期】    950525
【裁判案由】    給付違約金
【裁判全文】
臺灣臺中地方法院民事判決  94年度訴字第2176號
原      告  愛德蘭絲股份有限公司
法定代理人  乙○○○
訴訟代理人  曾海光  律師
被      告  丙○○
            甲○○
當事人間給付違約金事件，本院於95年5月11日言詞辯論終結，
判決如下：
    主      文
被告甲○○應給付原告新台幣伍萬元，及自民國九十四年十一月
一日起至清償日止，按年息百分之五計算之利息。
原告其餘之訴駁回。
訴訟費用由甲○○負擔十分之一，餘由原告負擔。
本判決第一項得假執行；但甲○○以伍萬元為原告預供擔保後，
得免假執行。
    事實及理由
壹、兩造之聲明：
  一、原告：(一)被告丙○○應給付原告新台幣（下同）300,000
      元，及自民國（下同）94年11月1日起至清償日止，按年
      息5%計算之利息。(二)被告甲○○應給付原告300,000元，
      及自94年11月1日起至清償日止，按年息5%計算之利息。
      (三)原告願供擔保，請准宣告假執行。(四)訴訟費用由被告連
      帶負擔。
  二、被告：(一)請求駁回原告之訴。(二)訴訟費用由原告負擔。(三)
      如受不利判決，請准供擔保免為假執行。
貳、原告起訴主張：其係專業製作假髮之公司，被告丙○○於88
    年8月間至原告公司任職，被告甲○○於89年8月至原告公司
    任職，並均應原告要求簽署誓約書，約定工作期間及離職後
    1 年內不得從事與原告公司相同或類似之業務，離職後不得
    與原告公司客戶聯繫，否則應給付原告公司懲罰性違約金30
    0,000元。詎被告丙○○於93年1月31日離職後，同年8月23
    日設立愛德華有限公司（下稱愛德華公司），實際營業項目
    與原告公司相同；被告甲○○於94年5月30日離職後，於愛
    德華公司擔任增髮製作及育髮等技術諮詢之工作，並主動聯
    繫原告公司之客戶丁○○，邀其至愛德華公司消費，則被告
    等之上述行為均違反誓約書之約定，爰依誓約書之約定請求
    被告等給付聲明所示之金額等語。
參、被告丙○○則以：其於87年8月13日進入原告公司工作，2年
    後原告公司始要求其簽立誓約書。被告丙○○應徵原告公司
    職務時，並未被告知應簽署誓約書，且該誓約書之內容違反
    公序良俗，就競業禁止之條款亦無合理補償措施，因此該誓
    約書為無效；被告丙○○於93年2月1日起自原告公司離職後
    ，94年6月起才開始擔任愛德華公司負責人，從事美髮、假
    髮、洗頭之業務，假髮分為訂做式、現成式及固定式，與原
    告公司僅有訂做式者不同，並未於1年內從事與原告公司相
    同或類似工作，且從未接觸原告公司之客戶，亦未洩漏原告
    公司之營業秘密或侵害原告公司之智慧財產權等語，資為抗
    辯。被告甲○○則以：其以美髮設計維生，89年8月17日至
    原告公司工作，91年間遭原告公司逼迫簽署誓約書，約定競
    業禁止條款，惟該誓約書未給予員工因競業禁止所受損失之
    適當補償，嗣被告甲○○被迫自原告公司離職，原告公司即
    以該誓約書逼迫其不得從事與原告公司相同或類似之工作，
    惟所謂「相同或類似之工作」定義不清，又要求被告甲○○
    離職後不得與原告公司之客戶電話聯絡，違反憲法第15條及
    第12條對人民工作權及秘密通訊自由之保障。再者，被告甲○○自原告公司離職後，在愛德華公司打工，並非全職，且
    並未主動與原告公司之客戶丁○○聯絡等語，資為抗辯。
肆、經查：
  一、以下之事實為兩造所不爭，本院採為判決之基礎：
    (一)被告丙○○於87年8月至原告公司任職，93年1月31日離職
      。
    (二)被告丙○○於89年1月6日簽署誓約書，約定「... 保守顧
      客的姓名、住址、職業等秘密是公司任何職員不容辭的責
      任。即使離職後，二年內，不得從事相同業務，出於社會
      道德也不允許與顧客接觸。... 若不遵守此約定，一切後
      果聽由愛德蘭絲股份有限公司全權處理。」
    (三)被告丙○○再於91年8月19日簽署誓約書，同意於原告公
      司工作期間及離職後，遵守下列事項：「1.就本人於貴公
      司（即原告公司）工作期間所知悉之客戶姓名、住址、職
      業等資訊應保守秘密。2.工作期間及離職後一年內不得從
      事與貴公司相同或類似之業務。3.離職後不得主動與貴公
      司客戶聯繫」。如未遵守上開事項，應給付原告公司300,
      000元之懲罰性違約金，並同意賠償原告公司因此所生一
      切損害。
    (四)愛德華公司於93年8月23日由經濟部核准設立。丙○○於9
      4年6月承接愛德華公司之業務，94年6月14日在愛德華公
      司以雇主身分加保全民健康保險，其名片上印有「店長」
      「專業增髮製作、各種掉髮育髮咨詢」字樣。
    (五)被告甲○○於89年8月至原告公司任職，94年5月30日離職
      。
    (六)被告甲○○於91年8月19日簽署誓約書，同意於原告公司
      工作期間及離職後，遵守下列事項：「1.就本人於貴公司
      （即原告公司）工作期間所知悉之客戶姓名、住址、職業
      等資訊應保守秘密。2.工作期間及離職後一年內不得從事
      與貴公司相同或類似之業務。3.離職後不得主動與貴公司
      客戶聯繫。」如未遵守上開事項，應給付原告公司300,00
      0元之懲罰性違約金，並同意賠償原告公司因此所生一切
      損害。
    (七)被告甲○○於94年6月間曾與原告公司之客戶丁○○聯絡
      。
  二、原告主張被告等違反競業禁止約定部分：
    (一)系爭競業禁止約款是否有效：
      按雇主要課離職員工以競業禁止義務，必需有法的依據
        ，例如締結勞動契約時之合意、工作規則上之規定或另
        行書面約定等均是。競業限制約定，其限制之時間、地
        區、範圍及方式，在社會一般觀念及商業習慣上，可認
        為合理適當而且不危及受限制當事人之經濟生存能力，
        其約定並非無效，惟轉業之自由，牽涉憲法所保障人民
        工作權、生存權之基本人權，為合理限制競業禁止契約
        ，應認為競業禁止之契約或特約之有效要件，至少包括
        下列各點：（1）企業或雇主需有依競業禁止特約保護
        之利益存在，亦即雇主的固有知識和營業祕密有保護之
        必要。（2）勞工或員工在原雇主或公司之職務及地位
        。關於沒有特別技能、技術且職位較低，並非公司之主
        要營業幹部，處於弱勢之勞工，縱使離職後再至相同或
        類似業務之公司任職，亦無妨害原雇主營業之可能，此
        時之競業禁止約定應認拘束勞工轉業自由，乃違反公序
        良俗而無效。（3）限制勞工就業之對象、期間、區域
        、職業活動之範圍，需不超逾合理之範疇。（4）於勞
        工競業禁止是有代償或津貼之情形，如無特別之情事，
        此種競業特約很難認為係違反公序良俗。（5）離職後
        員工之競業行為是否具有顯著背信性或顯著的違反誠信
        原則，亦即當離職之員工對原雇主之客戶、情報大量篡
        奪等情事或其競業之內容及態樣較具惡質性或競業行為
        出現有顯著之背信性或顯著的違反誠信原則時，此時該
        離職違反競業禁止之員工自屬不值保護。最高法院86年
        度勞上字第39號判決著有明文。
     2、經查客戶年籍資料及增髮專門技術為原告在市場上競爭
        具有價值之營業秘密，被告丙○○、甲○○任職於原告
        公司期間，均從事業務員之工作，因身分即可輕易取得
        營業秘密或與業務有關之資料，均為原告公司之重要幹
        部，原告為保護其營業秘密，惟恐其員工於離職後洩漏
        其工商業上之秘密，防止員工於離職後為同業服務及同
        業間惡性競爭、互相挖角之不當行為，自有以競業禁止
        特約保護之必要。又被告等簽立之系爭誓約書中有關「
        工作期間及離職後一年內不得從事與貴公司相同或類似
        之業務」、「離職後不得主動與貴公司客戶聯繫」之競
        業禁止條款，既係出於被告等之同意，且有期限之約定
        （離職之日起一年），又有內容之限制（從事或任職與
        原告公司相同，或類似之競爭行為或其他與原告公司利
        益相衝突之行為），復規定受雇人違約時僅負有金錢上
        之損害賠償責任，應認此同意書與憲法保障人民工作權
        之規定並不違背，亦未違反其他強制規定，且與公共秩
        序無關。
     3、被告等雖抗辯：系爭競業禁止條款並無代償之措施，應
        屬無效。惟有無給予待業補償固為重要之判斷基礎，然
        於無給予待業補償之情形，應僅得作為斟酌違約金考量
        因素之一，於此期間內，縱令未有補償約定，亦不影響
        該競業禁止約款之效力，核被告抗辯競業禁止條款無代
        償措施即屬無效，顯屬無據。
    (二)被告丙○○對原告公司應負競業禁止義務之依據，應以91
      年8月19日簽署之誓約書為準：按契約當事人間，不可能
      期待契約簽訂時，即可永久有效，且當事人嗣後本可合意
      對契約內容加以變更；本件被告丙○○與原告公司雖先於
      89年1月6日簽訂內容為：「既使離職後，二年內，不得從
      事相同業務，出於社會道德不允許與顧客接觸」之誓約書
      ，復於91年8月19日再與原告公司，就相同之競業禁止事
      項，縮短競業禁止年限，另簽署內容為：「工作期間及離
      職後一年內不得從事與貴公司相同或類似之業務。」之系
      爭誓約書，則依前揭說明，自以後者為準。
    (三)被告丙○○並無為競業之行為：被告丙○○於87年8月至
      原告公司任職，93年1月31日離職；並於94年6月承接愛德
      華公司之業務，於同年月14日在愛德華公司以雇主身分加
      保全民健康保險，為兩造所不爭執；被告丙○○受上揭競
      業禁止條款約束之期間，為自93年2月1日起至94年1月31
      日止，則即令丙○○於同年6月14日所從事之工作，係與
      原告公司相類似之專業增髮製作、各種掉髮育髮咨詢，被
      告丙○○已不受該約款之拘束，自無違反競業禁止之行為
      ；雖原告主張被告丙○○於93年8月23日即設立愛德華公
      司，實際營業項目與原告公司相同，惟原告就此有利於己
      之事實，未能提出證據證明之，不足採信；原告依誓約書
      之約，請求丙○○給付如訴之聲明第一項之金額，為無理
      由。
    (四)被告甲○○有為競業之行為：被告甲○○於91年8月19日
      簽署系爭誓約書，而證人丁○○即原告公司之客戶，係被
      告甲○○任職原告公司期間，原告分派予被告甲○○之客
      戶，被告甲○○於94年5月30日離職後，旋於同年6月間與
      丁○○聯絡並邀請其至愛德華公司消費，已據證人丁○○
      到庭證述明確（參本院卷第124至128頁），堪信原告主張
      甲○○離職後至與原告有競爭關係之愛德華公司任職，從
      事與原告公司相同之競爭行為，應屬可採。
  三、被告甲○○抗辯約定違約金過高部分：按約定之違約金過
      高者，法院得減至相當之數額，為民法第252條所明定，
      法院得依兩造所提出之事證資料，斟酌社會經濟狀況並平
      衡兩造利益而為妥適裁量、判斷。被告甲○○於94年5 月
      30日離職後，旋於同年6月間與丁○○聯絡並邀請其至愛
      德華公司消費，有違反誠信原則。惟前揭競業禁止約款並
      未就被告甲○○因競業禁止之損害提供代償之措施，且前
      揭競業禁止約款不分被告甲○○違反競業行為情狀之輕重
      ，一概由被告甲○○賠償總額300,000元之懲罰性違約金
      ，而原告僅能提出一位證人丁○○曾受到甲○○之邀約，
      且無法證明丁○○確至愛德華公司消費，原告復未證明因
      被告甲○○之違反競業條款受有何經濟損害，本院依兩造
      所提出之事證資料之一般客觀事實，斟酌社會經濟狀況並
      平衡兩造利益，認兩造所約定之違約金300, 000元確屬過
      高，原告所得請求之違約金，以在50,000元之範圍內，為
      有理由。
  四、從而，原告依據員工僱傭契約之附屬誓約書，請求被告甲○○給付懲罰性違約金50,000元，及自94年11月1日（起
      訴狀繕本係於同年9月29日送達甲○○）起至清償日止按
      年息5%計算之法定遲延利息，為有理由，應予准許，逾此
      之請求，即難認有據，應予駁回。原告勝訴部分所命給付
      之金額未逾500,000元，應依職權宣告假執行，甲○○就
      此部分陳明願供擔保請准宣告免假執行，經核並無不合，
      爰酌定相當之擔保金額，准許之，至於原告敗訴部分，其
      假執行之聲請亦失所附麗，應併予駁回。
伍、訴訟費用負擔之依據：民事訴訟法第79條。
中    華    民    國    95    年    5     月    25    日
                  民事第四庭    法  官  王銘
正本係照原本作成。
如對本判決上訴，須於判決送達後20日內向本院提出上訴狀。
中    華    民    國    95    年    5     月    25    日
                                書記官


司法院資訊處製作；財團法人民間司法改革基金會備份。
